臺灣臺北地方法院民事判決
110年度訴字第6182號
原      告  兆興投資股份有限公司

法定代理人  陳立白  
訴訟代理人  吳佳蓉律師
複代理人    林冠酉律師
訴訟代理人  鍾安琪律師
            曹智涵律師
被      告  慕求富利國際股份有限公司


法定代理人  張麗美  
訴訟代理人  呂月瑛律師
            黃雨柔律師
            王筱雯律師
上列當事人間撤銷股東會決議事件，本院於民國111年6月14日言
詞辯論終結，判決如下：
    主  文
原告之訴駁回。
訴訟費用由原告負擔。
    事實及理由
一、原告起訴主張：
　㈠原告為被告之股東，持有被告已發行股份總數2,000,000股，
    持股比例約為17.08％。嗣原告於民國110年8月25日收受被告
    寄發「110年股東常會開會通知書」（下稱系爭開會通知書
    ）及議程、條文對照表等附件，通知將於110年9月15日上午
    召開110年股東常會（下稱系爭股東常會），並稱該日將進
    行「修改章程」、「改選董監事」兩項議案。詎被告於110
    年9月15日開會當日，當場發給股東常會議事單、營業報告
    書、盈虧撥補表等文件，驟然宣布將針對原開會通知書、議
    程均未列載之「109年度營業報告書」、「109年財務報表」
    、「109年度虧損撥補」等案提請股東進行表決、承認，且
    於「改選董、監事」議案中，將本應視同廢票（無效票）之
    選票擅自認定為有效，而計入特定被選舉人所得之選舉權數
    。又被告及其監察人均明知當日出席、參與表決之股東即訴
    外人九立投資股份有限公司（下稱九立公司）非被告股東、
    不得行使股東權利，竟仍由訴外人朱莉莉(下以姓名稱之)偽
    充為九立公司委託之代理人，出席系爭股東常會，並就全部
    議案進行表決，均已致系爭股東常會之召集程序及決議方法
    嚴重違法。
　㈡原告出席系爭股東常會，當場已就全部決議之召集程序及決
    議方法表示異議，更於各決議討論及表決時提出諸多反對意
    見，絕無被告所稱原告未對召集程序及決議方法當場表示異
    議、事後始任意翻覆決議影響法律秩序安定云云，況且異議
    並無明定之方式，亦無須表明具體理由，僅須使人知悉就某
    事項有所爭執或反對即為已足，是依原告出席系爭股東常會
    之整體發言，顯已對系爭股東常會全部議案之召集程序及決
    議方法表示異議無訛。
　㈢被告於系爭股東常會當日，臨時要求原告議決開會通知書所
    無記載之事項，包括：⒈報告及承認「109年度營業報告書」
    、⒉報告及承認「109年度財務報表」、⒊報告及承認「109年
    度虧損撥補案」等議案，已致原告無從事先查閱、確認被告
    之財務或業務狀況，而事先於開會前預作準備或評估，未能
    充分考慮原告表決權行使之方向，無異剝奪原告出席股東會
    能適時發表意見之權利，更致在場股東無法獲充分時間思考
    而正確的行使表決權，實已違反公司法第172條第1項、第4
    項之規定及其立法意旨，是以上開議案之召集程序顯有重大
    違法、影響決議之情形，應予撤銷。
　㈣系爭股東常會擬選任董事3名，是每一股東至多得行使其持有
    每股份乘以3之選舉權數，而股東即訴外人閎常國際股份有
    限公司（下稱閎常公司）持有被告1,000,000股，依公司法
    及董事選舉票規定，選舉董事至多僅能行使3,000,000選舉
    權數，得集中選舉一人或分配選舉數人，詎閎常公司竟對董
    事候選人即訴外人張麗美、張麗華、朱寶麒（下各以姓名稱
    之）三人分別投下3,000,000選舉權數，總計行使高達9,000
    ,000選舉權數，閎常公司選舉董事已逾其法定選舉權數，違
    反公司法第198條第1項之強制規定，其該次投入選舉董事票
    自應認係廢票（無效票）而不得計入任一被選舉人所得之選
    舉權數，惟被告竟稱「該選票有效」、「符合法定範圍內之
    選舉權數得計入第一序位候選人之得票」云云，致投票結果
    產生不正確之結果，顯屬決議方法違背法令之情形，該「選
    任董事及監察人」之決議應予撤銷。
　㈤九立公司前為被告股東，持有被告1,500,000股權，惟朱莉莉
    業於110年7月10日與九立公司簽訂股份買賣契約，並由訴外
    人高禎祥(下以姓名稱之)協助辦理九立公司、朱莉莉間之股
    權轉讓，且被告早於系爭股東常會之停止過戶期間（即110
    年8月17日至同年9月15日）前，即知九立公司非被告股東，
    已不得行使股東權利，但被告仍協助渠等完成該次簽約、價
    金之交付及股份轉讓之程序，被告均知上情卻仍允許九立公
    司參與股東會並行使表決權，故系爭股東常會全部議案之決
    議方法應係違法。爰依公司法第189條規定提起本件訴訟等
    語。
　㈥並聲明：被告於110年9月15日上午於台北市○○區○○路○段000○
    0號1樓會議室召開系爭股東常會所為之股東會決議全部應予
    撤銷。
二、被告則以：
　㈠系爭開會通知書上雖未記載議案包括報告及承認：⒈「109年
    度營業報告書」、⒉「109年度財務報表」、⒊「109年度虧損
    撥補案」等三事項，惟原告法定代理人陳立白(下以姓名稱
    之)本就對被告之業務及財務狀況知之甚詳，且系爭開會通
    知書已清楚載明為「股東常會」，陳立白身為兩造公司之負
    責人，豈會不知前一年度之財務報表等公司之表冊，於年度
    股東常會時必將報告並進行表決之理，況原告已於110年9月
    1日發函被告明確表示依公司法第228條規定，年度股東常會
    須承認上開董事會造具之表冊等情，益徵原告清楚知悉上情
    。至原告指稱因系爭開會通知書上未記載報告及承認上開表
    冊等議案，而無法事先準備云云，亦屬無理由，蓋於非公開
    發行有價證券之公司，其財務報表、營業報告書等董事會所
    造具之表冊，須經股東會決議承認後始得分發給各股東，易
    言之，在股東常會開會前，公司只會寄送各股東開會通知及
    議程，並不會連同前揭營業報告書、財務報表等表冊寄送予
    股東，原告不應不知此項規定，是其此部分主張，殊違常理
    。
　㈡又系爭股東常會報告及承認：⒈「109年度營業報告書」、⒉「
    109年度財務報表」、⒊「109年度虧損撥補案」等議案，原
    告當場可直接提案或臨時動議要求停止該等議案之表決，甚
    且可當場要求自該次議程中，剔除該等議案，況原告當天所
    指派出席之5名代表中，有2位為律師，自應擅長公司法，且
    當天會議皆由該2位律師代表發言，豈會不知如何提出臨時
    動議或要求停止該等議案之表決之理。原告於系爭股東常會
    當天，不僅參與討論並要求更正承認表冊之順序，亦向被告
    之主辦會計提問財務報表問題，更參與該等議案之表決程序
    ，有該次股東會議事錄可憑。是以原告既已就該等議案進行
    實質討論並行使表決權，並未要求停止或剔除該等議案之討
    論表決，即表示原告應已同意、認可系爭開會通知書
    上依法應有而漏載之報告及承認董事會所造具之各項表冊，
    列入系爭股東常會之議程，至為灼然，且其他與會股東俱無
    異議，則就系爭開會通知書之漏載，應已補正。
　㈢按法院對於撤銷股東會決議之訴，認為其違反之事實非屬重
    大且於決議無影響者，得駁回其請求，公司法第189條之1定
    有明文，可兼顧大多數股東之權益，故縱使本件系爭開會通
    知書未載明承認及表決：⒈「109年度營業報告書」、⒉「109
    年度財務報表」、⒊「109年度虧損撥補案」等議案之內容，
    而有違反之事實，然該項事實之違反非屬重大，且於決議亦
    無影響。
　㈣系爭股東常會董事選舉係將所有董事候選人列載於同一張投
    票單上，每位股東都有一張投票單，由股東在候選人姓名後
    填入選舉權數，於計票時發現閎常公司股東之投票單上記載
    「1.候選人張麗美3,000,000權、2.候選人張麗華3,000,000
    權、3.候選人朱寶麒3,000,000權」之文字，由於閎常公司
    之有效選舉權數僅3,000,000權，因此系爭股東常會主席責
    成司儀宣布閎常公司之選舉權數，僅選舉候選人張麗美之選
    舉權數3,000,000權有效，其餘部分無效，有該次股東會議
    事錄可查，並無原告所稱閎常公司行使9,000,000選舉權數
    均有效之情事，故董事選舉之決議方法並無違法，原告據此
    主張該次董監事選舉違法應予撤銷云云，實屬無稽。
　㈤被告並未派員協助九立公司及朱莉莉間處理股權讓與事宜，
    對於渠等間之股權轉讓，被告未獲通知，於寄發系爭股東常
    會開會通知時，因九立公司仍係股東名簿記載之股東，自應
    通知九立公司出席股東會，並無違法，是原告稱被告全憑己
    意決定何人參加股東會云云，全是攀誣虛捏之詞。復因九立
    公司係委託朱莉莉代理出席該次股東常會，縱九立公司已將
    股權轉讓予朱莉莉，嗣並委託朱莉莉代理出席系爭股東常會
    並行使股東權及參與表決，因朱莉莉已受讓取得九立公司之
    股權，則由實質權利人之朱莉莉參與股東會議及表決，於讓
    與人九立公司及兩造權益，並不發生損害。九立公司既已將
    股權讓予朱莉莉，且授權朱莉莉出席股東會並行使股東權，
    顯然渠等已有協議，自不可能事後再對朱莉莉所為之代理行
    為及表決行為表示異議，縱認被告不應寄發通知予九立公司
    出席股東常會，惟因朱莉莉為實質權利人，並無任何違法不
    當之情，縱認有所違反，亦非屬重大，且對於決議亦無實質
    影響等語，資為抗辯。
　㈥並答辯聲明：原告之訴駁回。
三、兩造不爭執之事項：
  ㈠原告為被告之股東，持有被告已發行股份總數2,000,000股，
    持股比例約為17.08％。
  ㈡被告於110年9月15日上午10時於台北市○○區○○路○段000○0號1
    樓會議室召開系爭股東常會，原告就系爭股東常會之議案，
    包括有：⒈報告及承認「109年度營業報告書」、⒉報告及承
    認「109年度財務報表」、⒊報告及承認「109年度虧損撥補
    案」、⒋修改章程議案、⒌選舉董事、監察人議案。嗣於系爭
    股東常會改選張麗美、張麗華、朱寶麒為董事及訴外人高禎
    祥為監察人（下合稱系爭議案，見本院卷一第29至38頁）。
　㈢系爭開會通知書並未記載之議案，包括報告及承認：⒈「109
    年度營業報告書」、⒉「109年度財務報表」、⒊「109年度虧
    損撥補案」。
　㈣原告委託其本件訴訟代理人吳佳蓉律師、鍾安琪律師及訴外
    人李增華、李怡倩、林婉菁等5人，代理出席被告系爭股東
    常會（見本院卷一第307頁）。
　㈤閎常公司為被告股東，持股1,000,000股，其係委託朱寶麒代
    理出席系爭股東常會並行使其股東權，於選任董事及監察人
    時，所得行使之選舉權數為3,000,000權。　
四、得心證之理由： 
　  原告主張系爭股東常會開會時，被告發給「股東常會議事單
    」、營業報告書、盈虧撥補表等文件，驟然宣布將針對原開
    會通知書、議程均未列載之「109年度營業報告書」、「109
    年財務報表」、「109年度虧損撥補」等案提請股東進行表
    決、承認，且於「改選董、監事」議案中，將本應視同廢票
    （無效票）之選票擅自認定為有效，而計入特定被選舉人所
    得之選舉權數；又被告明知當日出席、參與表決之九立公司
    非被告股東，已不得行使股東權利，竟仍由朱莉莉偽充為九
    立公司委託之代理人，出席系爭股東常會並就股東常會全部
    議案進行表決，均已致系爭股東常會之召集程序及決議方法
    嚴重違法等情，惟為被告所否認，並以前開情詞置辯，則本
    件所應審究者厥為：㈠原告依公司法第189條規定，請求撤銷
    系爭股東常會就系爭議案之決議，是否當場就系爭議案提出
    具有關連性之異議理由？㈡系爭股東常會改選張麗美為被告
    董事之決議，其決議方法是否違反法令或章程，若是，其違
    反之事實是否非屬重大且於董事選舉之決議無影響？㈢九立
    公司委由朱莉莉代理出席系爭股東常會行使股東權、參與表
    決，是否違反法令或章程，若是，其違反之事實是否非屬重
    大且於系爭議案之決議無影響？㈣系爭議案之召集程序或決
    議方法，是否違反法令或章程，若是，其違反之事實是否非
    屬重大且於上開決議無影響？茲分項析述如下：
　㈠原告依公司法第189條規定，請求撤銷系爭股東常會就系爭議
    案之決議，是否當場就系爭議案提出具有關連性之異議理由
    ？
　⒈按股東會之召集程序或其決議方法，違反法令或章程時，股
    東得自決議之日起30日內，訴請法院撤銷其決議。公司法第
    189條定有明文。又股份有限公司之股東，依公司法第189 
    條規定訴請撤銷股東會之決議，仍應受民法第56條第1項但
    書之限制，如已出席股東會而其對於股東會之召集程序或決
    議方法未當場表示異議者，不得為之。即若謂出席而對股東
    會召集程序或決議方法，原無異議之股東，事後得轉而主張
    召集程序或決議方法為違反法令或章程，而得訴請法院撤銷
    該決議，不啻許股東任意翻覆，影響公司之安定甚鉅，法律
    秩序亦不容許任意干擾（最高法院75年台上字第594 號、73
    年台上字第595 號裁判意旨參照）。
　⒉經查，原告於系爭股東常會中固曾表示「....本股東對於本
    次召集程序、議案、決議方法均表示異議....」等語，並有
    被告系爭股東常會之會議事錄在卷可徵（見本院卷一第32頁
    ），此為被告所不爭，然原告上開表示是否係指摘系爭股東
    常會之召集程序或其決議方法違反法令，或如何違反法令，
    均不無疑義。再觀以原告於議案⒈「承認109年度營業報告書
    」討論及表決時，僅就營業報告書之會計師印章提出質疑（
    見本院卷一第32頁）、於議案⒉「承認109年度財務報表」討
    論及表決時，當場僅就財務報表之實質內容(例如應收帳款
    、存貨等認列）提出疑問（見本院卷一第34頁）、於議案⒊
    「承認109年度虧損撥補案」討論及表決時，因尚未通過財
    務報表承認案，僅就議案⒉、⒊之表決順序認有違法，表示不
    應提出表決（見本院卷一第33頁）、⒋修改章程議案時稱無
    修改必要（見本院卷一第36頁）、⒌選舉董事、監察人議案
    時，亦提名候選人即訴外人李增華、林婉菁（見本院卷一第
    37頁），且原告於系爭股東常會主席裁決表決時亦參與表決
    ，難謂原告確有依民法第56條規定，表明或提出系爭股東常
    會之召集程序、決議方法不合法且具關連性之異議理由，堪
    以認定。稽此，原告並未依民法第56條第1項但書規定，就
    系爭股東常會之召集程序或決議方法當場表示異議，故原告
    依公司法第189條規定，請求撤銷系爭股東常會就系爭議案
    之決議，即難認可採。
　㈡系爭股東常會所為改選張麗美為被告董事之決議部分，其決
    議方法，是否違反法令或章程，若是，其違反之事實是否非
    屬重大且於上開董事選舉之決議無影響？
　　原告主張系爭股東常會擬選任董事3名，則每一股東至多得
    行使其持有每股份乘以3之選舉權數，而股東閎常公司持有
    被告1,000,000股，依公司法及董事選舉票之規定，其當日
    選舉董事至多僅能行使3,000,000之選舉權數，得集中選舉
    一人或分配選舉數人，詎閎常公司竟對董事候選人張麗美、
    張麗華、朱寶麒三人分別投下3,000,000選舉權，總計行使
    高達9,000,000選舉權數，閎常公司選舉董事已逾其法定選
    舉權數一節；經查，系爭股東常會之董事選舉，係將所有董
    事候選人列載於同一張投票單，每位股東都有一張投票單，
    由股東在候選人姓名後填入選舉權數（見本院卷一第113頁
    ），雖於投票當時計票有失誤，但經系爭股東常會主席更正
    後，於系爭股東常會之會議事錄上記載並計算正確，並由張
    麗美當選為被告董事，此有系爭股東常會之會議事錄附卷可
    憑（見本院卷一第37至38頁），故應無違反法令或章程之處
    ，堪以認定。
　㈢九立公司委由朱莉莉代理出席系爭股東常會行使股東權、參
    與表決，是否違反法令或章程，若是，其違反之事實是否非
    屬重大且於系爭議案之決議無影響？
　⒈按公司法第165條第1項規定，股份之讓與，非將受讓人之姓
    名或名稱及住、居所，記載於公司股東名簿，不得以其轉讓
    對抗公司，係指尚須經過更換名義即所謂「過戶」之手續，
    始得以其轉讓對抗公司，如未完成過戶手續，自不得向公司
    主張因受讓股份而享有開會及分派股息或紅利之權利，最高
    法院100年度台上字第2106號判決意旨可資參照。次按，前
    項股東名簿記載之變更，於股東常會開會前30日內，股東臨
    時會開會前15日內，或公司決定分派股息及紅利或其他利益
    之基準日前5日內，不得為之。公司法第165條第2項亦定有
    明文。
　⒉原告主張被告明知當日出席系爭股東常會及參與表決之九立
    公司已非被告股東，已不得行使股東權利，竟仍由朱莉莉偽
    充九立公司委託之代理人，出席系爭股東常會並就全部議案
    進行表決，系爭股東常會之召集程序及決議方法顯然有重大
    違法一節，並提出股份轉讓同意書等件在卷可憑（見本院卷
    一第55頁）；惟依九立公司於111年1月24日函覆本院有關其
    與朱莉莉間股權讓與事宜，已明確表示其與朱莉莉間之股權
    讓與係於110年7月10日簽訂股份轉讓同意書，約定於同年8
    月26日完成款項交付，於款項交付後讓與股權，並未通知被
    告等情（見本院卷一第227頁），參以九立公司、朱莉莉因
    股權轉讓，於系爭股東常會之停止過戶期間（即閉鎖期間）
    為110年8月17日至9月15日，而九立公司與朱莉莉間轉讓股
    權之時間為110年8月26日，係系爭股東常會之閉鎖期間，依
    公司法第165條第2項規定無法變更股東名簿、辦理過戶，足
    認九立公司仍係股東名簿記載之股東，被告依公司法第165
    條第1項之規定，按股東名簿之記載，寄發系爭股東常會之
    開會通知予九立公司，應無違法，故原告此部分主張，即難
    認有理由。
　㈣系爭議案之召集程序或決議方法，是否違反法令或章程，若
    是，其違反之事實是否非屬重大且於上開決議無影響？
　⒈按法院對於公司法第189條撤銷決議之訴，認為其違反之事實
    非屬重大且於決議無影響者，得駁回其請求。公司法第189
    條之1定有明文。又觀公司法第189條之1立法理由可知為兼
    顧大多數股東之權益，股東會決議縱有得撤銷事由，亦需衡
    酌股東會違反事實是否重大及對股東會決議有無影響。最高
    法院98年度台上字第311號裁判意旨可參。
　⒉經查，被告召開系爭股東常會，包括九立公司在內之股東出
    席率達100％，經出席股東持股82.92％之同意決議通過包括：
    ⒈報告及承認「109年度營業報告書」、⒉報告及承認「109年
    度財務報表」、⒊報告及承認「109年度虧損撥補案」、⒋修
    改章程議案、⒌選舉董事、監察人議案，業如前述。原告既
    已收受被告所寄發之系爭股東常會之開會通知書，並指派吳
    佳蓉律師、鍾安琪律師、李增華、李怡倩、林婉菁5名代表
    出席系爭股東常會（見本院卷一第307頁），被告應無不當
    禁止股東參與系爭股東常會之情形，且於系爭股東常會召開
    前，被告業已更正議程內容，將報告及承認109年度營業報
    告書、財務報表及盈虧撥補議案列入議程，且將上開文件分
    發予股東審閱，讓股東逐一表示意見，原告於議案⒈「承認1
    09年度營業報告書」、議案⒉「承認109年度財務報表」、議
    案⒊「承認109年度虧損撥補案」討論及表決時，均未見反對
    被告將上開3議案列入議程，復未見原告針對議案提出具關
    連性內容並要求提付討論之異議，於議案⒋修改章程議案、
    議案⒌選舉董事、監察人時，於會議主席裁決表決時，亦經
    原告參與表決，被告亦同時予原告充分表示意見後始進行表
    決，堪認原告行使表決權並未遭受阻礙。佐以原告持股比例
    僅17.08％，而上開議案業經出席股東持股比例82.92％同意通
    過，扣除原告持股比例17.08％，系爭股東常會決議仍屬三分
    之二以上表決權數通過，有系爭股東常會議事錄在卷可按，
    則原告之表決權顯不足以影響系爭股東常會之決議，足見原
    告參與系爭股東常會之權益並未遭受侵害，揆諸前開最高法
    院判決意旨，自應適用公司法第189條之1規定，不得撤銷系
    爭股東常會之決議，始符公允。從而，原告主張撤銷系爭股
    東常會所為之股東會決議，應無理由。
五、綜上所述，原告依公司法第189條規定，請求被告撤銷系爭
    股東常會所為之股東會決議，為無理由，不應准許。
六、本件事證已臻明確，兩造其餘攻擊防禦方法及未經援用之證
　　據，經核與判決之結果不生影響，爰不逐一論述，附此敘明
    。　
七、訴訟費用負擔之依據：民事訴訟法第78條。
中　　華　　民　　國　　111 　年　　7 　　月　　29　　日
                  民事第四庭    法　官　陳靜茹
以上正本係照原本作成。　　　　　　　　　
如對本判決上訴，須於判決送達後20日內向本院提出上訴狀。如
委任律師提起上訴者，應一併繳納上訴審裁判費。
中　　華　　民　　國　　111 　年　　7 　　月　　29　　日
                                書記官　蔡汶芯